臺灣板橋地方法院刑事判決　　　　　　　99年度訴字第2839號
公　訴　人　臺灣板橋地方法院檢察署檢察官
被　　　告　侯銀美
選任辯護人　劉桂君律師
　　　　　　黃永琛律師
　　　　　　梁堯清律師
上列被告因違反稅捐稽徵法案件，經檢察官提起公訴（99年度偵
字第381號），本院判決如下：
    主  文
侯銀美無罪。
    理  由
一、公訴意旨略以：被告侯銀美係設於臺北縣板橋市( 已改制為
    新北市板橋區，下同) 南雅西路2 段208 之1 號「達昕實業
    有限公司」（下稱達昕公司）之負責人，及址設臺北縣新莊
    市( 已改制為新北市新莊區○ ○○路431 號之「亞甫實業有
    限公司」（下稱亞甫公司）、址設臺北縣板橋市○○○路○
    段208 號1 樓之「延泓貿易有限公司」（下稱延泓公司）之
    實際負責人，被告明知達昕公司、亞甫公司、延泓公司及「
    九翔國際實業有限公司」（下稱九翔公司，址設臺北縣板橋
    市○○街127 巷48號1 樓) ，於民國92年11月起至93年5 月
    止，與建群興有限公司( 下稱建群興公司) 、加麗華實業有
    限公司( 下稱加麗華公司) 、統讚實業有限公司( 下稱統讚
    公司) 、繼榮企業有限公司( 下稱繼榮公司) 、啟德宏企業
    有限公司( 下稱啟德宏公司) 等5 家公司間並無進貨之事實
    ，竟利用九翔公司負責人歐惠柑要求其代為虛增九翔公司營
    業額之機會，基於詐術逃漏稅捐之概括犯意，先將達昕公司
    、亞甫公司、延泓公司實際銷貨紀錄，轉列入九翔公司，再
    於不詳之時、地，連續取得前開建群興公司等5 家公司所開
    立登載該等公司銷貨予九翔公司之不實事項，如附表1 所示
    之進項發票75張，銷售金額共計新台幣( 下同)63,916,520
    元，並持之向財政部臺灣省北區國稅局( 下稱北區國稅局)
    臺北縣分局申報稅捐，扣抵該期應繳銷項營業稅額，分別逃
    漏上開各期營業稅額共計3, 195,829元，均足生損害於稅捐
    稽徵機關課稅之正確性，因認被告涉犯稅捐稽徵法第47條第
    1 款、第41條逃漏稅捐罪嫌。
二、按犯罪事實應依證據認定之，無證據不得認定犯罪事實；不
    能證明被告犯罪者，應諭知無罪之判決，刑事訴訟法第154
    條第2 項及第301 條第1 項，分別定有明文。次按認定不利
    於被告之事實，需依積極證據，苟積極證據不足為不利於被
    告事實之認定時，即應為有利於被告之認定，更不必有何有
    利之證據；又事實之認定應憑證據，如未能發現相當證據，
    或證據不足以證明，自不能以推測或擬制之方法，以為裁判
    基礎；此所謂認定犯罪事實之積極證據，係指適合於被告犯
    罪事實之認定之積極證據而言，雖不以直接證據為限，間接
    證據亦包括在內；然而無論直接或間接證據，其為訴訟上之
    證明，須於通常一般之人均不致有所懷疑，而得確信其為真
    實之程度者，始得據為有罪之認定，倘其證明尚未達到此一
    程度，而有合理之懷疑存在時，致使無從形成有罪之確信，
    根據「罪證有疑、利於被告」之證據法則，即不得遽為不利
    被告之認定（最高法院30年上字第816 號、29年上字第3105
    號、40年台上字第86號及76年台上字第4986號判例意旨參照
    ）。再按稅捐稽徵法第41條之逃漏稅捐罪，係結果犯，並無
    處罰未遂之規定，須以發生逃漏稅捐之結果為成立要件，必
    納稅義務人以詐術或不正當方法逃漏稅捐，並因而造成逃漏
    稅捐之結果，始克成立，亦迭經最高法院以95年度台上字第
    486 號、83年度台上字第2157號、80台上字第4988號等判決
    解釋明確。且稅捐稽徵法第47條第1 款之規定，係將納稅義
    務人之公司之責任，基於刑事政策之考慮，於其應處徒刑範
    圍內，轉嫁於公司之負責人，故於此情形而受罰之公司負責
    人，乃屬於「代罰」之性質，就行為人究係為何公司逃漏何
    種稅捐行為而代受處罰，自應明白認定。末按依加值型及非
    加值型營業稅法第39條之規定：「營業人申報之左列溢付稅
    額，應由主管稽徵機關查明後退還之：一、因銷售第七條規
    定適用零稅率貨物或勞務而溢付之營業稅。二、因取得固定
    資產而溢付之營業稅。三、因合併、轉讓、解散或廢止申請
    註銷登記者，其溢付之營業稅。前項以外之溢付稅額，應由
    營業人留抵應納營業稅」，故當營業人當期進項稅額大於銷
    項稅額時，依前揭規定不得請求稽徵機關退還，僅得留抵為
    之後之應納營業稅使用，核其立法目的，係為簡化退、繳稅
    手續並防杜弊端，而可達簡化徵納雙方退、繳稅款之作業；
    營業人虛報進項稅額，如經查明該虛報之稅額自違章行為發
    生日起至查獲日( 調查基準日) 止，實際僅虛增累積留抵稅
    額而尚未辦理扣抵或退稅，即未發生逃漏稅款之結果，則經
    財政部前以(85)台財稅字第851894251 號、第871938148 號
    函文函釋明確。
三、本件公訴人認被告涉有上開稅捐稽徵法罪嫌，無非以九翔公
    司之稅務均由被告負責處理之事實，除經被告自承在卷，並
    據證人歐惠柑於警詢及偵查中證稱明確；證人即北區國稅局
    臺北縣分局職員游忠信於本院96年度訴字第3304號案件( 下
    稱前案) 審理時證稱：九翔公司申報的銷項紀錄實際納稅主
    體應為達昕、亞甫等公司等語；及證人即興旺實業有限公司
    ( 下稱興旺公司) 負責人於偵查中證稱：興旺公司並未與九
    翔公司有實際交易往來等語，此外，如附表1 所示之建群興
    等公司與九翔公司並無實際交易，仍開立如附表1 所示之發
    票予九翔公司之事實，則經臺灣臺北地方法院( 下稱北院)9
    4 年度重訴字第75號判決、本院95年度訴字第2341號判決、
    北院95年度重訴字第77號判決、臺灣臺北地方法院檢察署(
    下稱北檢) 檢察官94年度偵字第22658 號起訴書、本院95年
    度訴字第2341號判決書、臺灣高等法院( 起訴書誤載為北院
    )95 年度上訴字第13號判決認定綦詳，再者，九翔公司為虛
    設行號之事實，並有北區國稅局臺北縣分局95年4 月3 日北
    區國稅北縣三字第0950025336號函、96年11月1 日北區國稅
    北縣三字第0961061600號函暨其附件、97年3 月10日北區國
    稅北縣三字第0970021909號函、97年8 月12日北區國稅北縣
    三字第0970024562號函暨所附資料，以及九翔公司之銷售額
    與稅額申報書、專案申請調檔統一發票查核清單等資料資為
    依據。
四、訊據被告固坦認伊擔任達昕公司之登記負責人，並係亞甫、
    延泓公司之實際負責人，伊為幫九翔公司衝高營業績效，故
    在92年11月間向證人歐惠柑取得九翔公司之公司大、小章後
    ，即開始以九翔公司名義對外營業，九翔公司之發票申報等
    稅務均由伊負責，伊明知九翔公司確未與如附表1 所示之公
    司交易，卻在取得如附表1 所示之發票後，用以申報為九翔
    公司當期銷項營業稅額等事實，惟堅決否認逃漏達昕、亞甫
    、延泓公司之營業稅稅捐之犯行，辯稱：伊僅係亞甫、延泓
    公司之實際負責人，並非98年5 月27日修正前稅捐稽徵法第
    47 條 所規定應負代罰責任之人；又達昕公司因公司名號不
    好，故自92年年初將該公司庫存存貨以417 萬4234元售出後
    即未再營業，該公司93年度以後既無實際進貨，即無貨物可
    供銷售；亞甫公司則係自93、94年間才開始有實際營業，伊
    自不可能將該2 家公司的實際銷貨轉列入九翔公司；況九翔
    公司迄至95年6 月底為止尚有高達1,195,527 元的留抵稅額
    ，縱九翔公司有取得如附表1 所示非實際交易對象所開立之
    發票，亦未因此發生逃漏稅捐之結果等語。
五、證據能力部分：
    按被告以外之人於審判外之言詞或書面陳述，除法律有規定
    者外，不得作為證據；被告以外之人於審判外之陳述，雖不
    符前4 條之規定，而經當事人於審判程序同意作為證據，法
    院審酌該言詞陳述或書面陳述作成時之情況，認為適當者，
    亦得為證據。當事人、代理人或辯護人於法院調查證據時，
    知有第159 條第1 項不得為證據之情形，而未於言詞辯論終
    結前聲明異議者，視為有前項之同意，刑事訴訟法第159 條
    第1 項、第159 條之5 分別定有明文，其立法理由在於傳聞
    證據未經當事人之反對詰問予以核實，乃排斥其證據能力。
    惟當事人如放棄對原供述人之反對詰問權，於審判程序表示
    同意該等傳聞證據可作為證據，此時，法院除認該傳聞證據
    欠缺適當性外，自可承認其證據能力。又當事人、代理人或
    辯護人於調查證據時，知有刑事訴訟法第159 條第1 項不得
    為證據之情形，卻表示「對於證據調查無異議」、「沒有意
    見」等意思，而未於言詞辯論終結前聲明異議者，應視為已
    有將該等傳聞證據採為證據之同意，最高法院93年度台上字
    第3533號、94年度台上字第2976號判決亦採同一見解。經查
    ：本案被告、辯護人及檢察官於本院準備期日，對於以下經
    本院調查之證據，均表示對證據能力不爭執，復於審判期日
    就本院一一提示之前揭證據方法於言詞辯論終結前，均亦未
    就所調查之證據主張有刑事訴訟法第159 條第1 項不得為證
    據之情形，是參照上開說明要旨，上開證據均有證據能力，
    合先敘明。
六、本院所得心證之理由：
(一)、查被告擔任達昕公司之登記負責人，且係亞甫、延泓公司之
    實際負責人，嗣被告92年11月間為幫九翔公司衝高營業績效
    ，故在向證人歐惠柑取得九翔公司之公司大、小章後，即開
    始以九翔公司名義對外營業，九翔公司之發票申報等稅務均
    由被告負責，且被告明知九翔公司確未與如附表1 所示之公
    司交易，卻在取得如附表1 所示之發票後，用以申報為九翔
    公司當期銷項營業稅額等事實，除據被告供承不諱，並經證
    人歐惠柑、九翔公司名義負責人唐志豪、證人即被告之夫藍
    銘松等人於警詢、偵查中證述明確( 見95年度他字第3055號
    卷第30至31頁、第81至84頁、第271 至273 頁、第110 至
    113 頁、第220 至221 頁) ，此外，並有臺北縣政府( 已改
    制為新北市政府)99 年12月15日北府經登字第0993176374號
    函所檢附之達昕、亞甫、延泓公司之登記案卷( 見本院卷三
    第188 至329 頁，載明達昕公司自88年6 月3 日設立迄今，
    均由被告任登記負責人；延泓公司於92年2 月17日設立時，
    由藍銘柏《後更名為藍世雄》任負責人，迄於99年6 月3 日
    改由江瑞源任負責人；亞甫公司於92年7 月29日設立時，亦
    由藍銘柏任負責人，嗣於97年1 月9 日改由金向城任負責人
    ) 、北院94年度重訴字第75號、95年度重訴字第77號、本院
    95年度訴字第2341號判決書、北檢檢察官94年度偵字第
    22658 號起訴書、臺灣高等法院95年度上訴字第13號判決(
    見96年度偵字第4093號卷第137 至169 頁、第173 至176 頁
    、第184 至186 頁、95年度他字第3055號卷第256 至266 頁
    ) ，及如前揭理由欄三所載之北區國稅局臺北縣分局函文暨
    所附資料( 見95年度他字第3055號卷第7 至8 頁、前案本院
    卷一第14至20頁、第228 至230 頁、卷二第4 至330 頁) ，
    並有九翔公司之銷售額與稅額申報書、專案申請調檔統一發
    票查核清單等資料( 見95年度他字第3055號卷第95至109 頁
    、前案本院卷二第5 至42頁) 在卷可憑，故前揭事實，自堪
    認定屬實。
(二)、又參以被告前於偵查中供稱：「因為九翔公司的進口業績不
    好，我就將延泓及亞甫公司的進口貨物以九翔公司的名義進
    口，進口後我們是延泓及亞甫公司自己在賣，但發票是開九
    翔公司的，因為是以九翔公司名義進口的」等語( 見95 年
    度他字第3055號卷第272 頁) ，及證人藍銘松於調查局訊問
    時證稱：「【提示財政部財稅資料中心提供九翔公司92年11
    月1 日至94年12月31日止，向118 家公司進項資料，及向13
    2 家廠商銷項資料】進項部分，118 家公司是否為九翔公司
    的實際交易廠商，我都不清楚，要問我太太才比較清楚，至
    於銷項部分，有33家廠商確屬我們亞甫公司、延泓公司的下
    游廠商，其他廠商要問我太太比較清楚。因亞甫及延泓公司
    並沒有在海關進口成衣的項目，所以必須以九翔公司的名義
    開立銷項發票，而事實上，這些銷項發票都是亞甫及延泓公
    司與下游廠商的銷項發票。因為我們與歐惠柑夫婦共同自大
    陸進口的成衣是以九翔公司名義進口台灣，所以我們的進銷
    項憑證必須都以九翔公司名義開立發票，才能符合當時向海
    關申報的內容。如果我以亞甫、延泓或達昕等公司的名義開
    立發票，即無法抵回當時向海關預繳百分之五的增值稅」等
    語( 同上他字卷第111 至112 頁) ，可認被告原取得九翔公
    司大小章等公司資料之目的即非為經營九翔公司，而係圖虛
    列業績以供證人歐惠柑等可提高銀行貸款、融資，嗣被告取
    得九翔公司資料後，亦未實際投入、募集公司資金經營九翔
    公司以取得營利，而僅將原先亞甫公司、延泓公司需進口的
    貨物，及進口後與往來廠商之交易，均改以九翔公司的名義
    為之而已，是在被告掌控九翔公司期間，九翔公司並無實際
    經營事實已明，此於前案被告被訴逃漏九翔公司稅捐案件中
    ，法院亦為相同之認定，嗣並以九翔公司既為虛設行號公司
    ，即無應納稅捐無由判決被告無罪確定在案，有該案全卷卷
    宗可憑。
(三)、惟縱亞甫、延泓公司有藉由將銷售紀錄轉列至九翔公司，致
    有逃漏其本身應納稅捐之情事，然被告行為時（92年11月間
    至93年5 月止）稅捐稽徵法第47條係規定：「本法關於納稅
    義務人、扣繳義務人及代徵人應處徒刑之規定，於左列之人
    適用之：一、公司法規定之公司負責人。二、民法或其他法
    律規定對外代表法人之董事或理事。三、商業登記法規定之
    商業負責人。四、其他非法人團體之代表人或管理人」，並
    未如98年5 月27日修正公布之現行條文有第2 項「前項規定
    之人與實際負責業務之人不同時，以實際負責業務之人為準
    」之明文。參酌上述修正條文之修正理由，僅在解決轉嫁罰
    處罰非實際負責人之名義負責人之不公允現象，並未說明修
    法前之規定，亦應轉嫁實際負責人，依罪刑法定之原則，修
    法前之規定，既無處罰實際負責人之明文，自難僅以被告為
    實際負責人，即令被告負上述轉嫁罰之刑責。此觀最高法院
    98年度臺上字第1728號判決意旨，謂條文規定「公司負責人
    」，自不包括所謂實際負責人，亦可得致相同結論。而行為
    之處罰，以行為時法律有明文規定者為限，乃刑法第1 條前
    段所明定。茲公訴意旨認被告任亞甫、延泓公司實際負責人
    ，而以如附表1 所示之不實發票扣抵九翔公司銷項稅額之行
    為，既然在稅捐稽徵法第47條增列第2 項規定之前，依刑法
    第1 條前段之規定，被告自非該法所規定之處罰對象，公訴
    意旨認被告應依前揭條文為亞甫、延泓公司逃漏稅捐之行為
    負代罰之責，於法有所未合。
(四)、又公訴意旨認被告係先將達昕公司、亞甫公司、延泓公司實
    際銷貨紀錄，轉列入九翔公司，並利用所取得如附表1 所示
    之進項發票75張，持之向北區國稅局申報，扣抵該期應繳銷
    項營業稅額，以此方式逃漏達昕公司、亞甫公司、延泓公司
    之稅捐，而違犯稅捐稽徵法第47條、第41條之罪，然該條文
    既為代罰性質，自應明白認定被告係應為何家公司逃漏稅捐
    而代罰，亦即被告究係將該三家公司何筆銷售紀錄轉列入九
    翔公司？被告總計所申報之75張不實發票，究竟為三家公司
    各逃漏多少之營業稅額等各節，則未見起訴書有任何之說明
    。且證人游忠信於前案審理時雖證稱：就亞甫公司是否有逃
    漏稅捐裁罰的部分仍然在作調查中，現在正在做就查得的資
    料來查明歸屬於亞甫或是達昕等公司的稅捐確認動作云云(
    見前案本院卷一第410 頁) ；嗣於本案偵查中則稱：九翔公
    司所列進銷項應歸屬於何公司，需要被告自己說明云云(見
    98年度他字卷第21 31 號卷第4 頁) ，惟公訴人在未進一步
    查明九翔公司各該進、銷項應如何歸屬於達昕、亞甫或延泓
    公司之前，即遽然以被告違犯稅捐稽徵法第41條、第47條第
    1款規定予以起訴，似有未洽。
(五)、又經核閱亞甫公司自91至99年間之銷售額與稅額申報書、專
    案申請調檔統一發票查核清單等資料( 見本院卷二第101 頁
    至378 頁、卷四第4 至11頁) ，該公司自93年5 月間始有營
    業資料，然被告申報如附表1 所示之不實發票之期間係自92
    年11月間至93年5 月止，故被告辯稱伊不可能為逃漏亞甫公
    司之稅捐而取得並申報如附表1 所示之不實發票乙節，尚非
    無據，應堪採信為真，而得排除被告將亞甫公司之銷項紀錄
    轉列至九翔公司之可能。復經將九翔公司自92年11月起至95
    年6 月遭國稅局查獲時各期申報之進項稅額，扣除如附表1
    所示之不實進項發票稅額後，其各期實際進項稅額、銷項稅
    額、應納稅額及留抵稅額如附表2 所示；延泓及達昕公司於
    同時期之進項稅額、銷項稅額、應納稅額及留抵稅額則分別
    如附表3 、5 所示( 各期數據來源請參見本院卷一第79頁至
    88 頁 、第89頁至312 頁、卷二第1 至100 頁) 。本案在公
    訴人未能特定被告係將延泓或達昕公司何筆銷項轉列至九翔
    公司，藉此逃漏延泓或達昕公司稅捐之情形下，復考量九翔
    公司本身既無實際營運之事實，其所有之進、銷項發票所表
    彰之交易，則應屬於延泓或達昕公司( 而不可能出現起訴書
    所稱僅有銷項紀錄轉列為九翔公司之情形) ，容有下列兩種
    可能情形：1 、被告係將延泓公司於上開時期之進、銷項全
    數轉列至九翔公司( 亦即將附表2 、3 合併觀察，其結果如
    附表4 所示) ，及2 、被告係將達昕公司於上開時期之進、
    銷項全數轉列至九翔公司( 亦即將附表2 、5 合併觀察，其
    結果如附表6 所示) ：茲先就附表4 而言，迄至本案於95年
    6 月遭國稅局查獲為止，因延泓公司本身各期均有相當鉅額
    之留抵稅額，致其各期應納稅額為0 元，故被告申報如附表
    1 所示之不實發票，實際上僅會墊高其下一期的留抵稅額，
    而不發生逃漏稅捐之結果，自不構成稅捐稽徵法第41條之逃
    漏稅捐罪。再就附表6 而言，若被告未持如附表1 所示不實
    發票申報，達昕公司在94年7 、8 月( 申報日期為9 月25日
    前) 該期申報時，本應繳納385, 536元之稅額，卻因被告向
    他人取得上開不實發票扣抵之結果，而致九翔公司及達昕公
    司於該期均未繳納分文予稅捐稽徵機關。惟公訴人並未進一
    步提出積極證據說服本院究竟上揭2 種情形何者為事實，自
    難排除第1 種情形，亦即被告係將延泓公司於上開時期之進
    、銷項全數轉列至九翔公司之可能，被告辯稱伊雖擔任達昕
    公司之負責人，惟達昕公司自92年初即未再營業，自無可逃
    漏之稅捐乙節尚非全無可採，依罪疑唯輕原則，尚難遽認被
    告有藉上開方法致達昕公司有逃漏稅捐之情事，而以該罪相
    繩。
五、據上所陳，本案被告縱有取得如附表1 所示之不實發票並據
    以申報為九翔公司當期之銷項稅額，然被告既非延泓、亞甫
    公司之名義負責人，依罪刑法定原則，即難以98年5 月修正
    前之稅捐稽徵法第41條加以處罰；再依卷內公訴人所提上開
    證據，復未能證明被告係將達昕公司之銷項轉列至九翔公司
    ，再以不實發票申報扣抵九翔公司銷項稅額之方法，逃漏達
    昕公司稅捐之事實，而完全排除被告係將延泓公司於上開時
    期之進、銷項全數轉列至九翔公司之可能，是以，公訴人上
    開所提證據，在客觀上並未達於通常一般人均不致有所懷疑
    之程度，復查無其他積極證據足資證明被告有違犯稅捐稽徵
    法第41條、第47條第1 款之犯行，本院無從形成被告有罪之
    確信，自難以該罪名相繩。既不能證明被告犯罪，揆諸前揭
    說明，自應諭知被告無罪之判決。
據上論斷，應依刑事訴訟法第301條第1項，判決如主文。
本案經檢察官王筱寧到庭執行職務。
中    華    民    國   100    年    3     月    10    日
                  刑事第十三庭  審判長法  官  林淑婷
                                      法  官  饒金鳳
                                      法  官  陳昭筠
以上正本證明與原本無異。
如不服本判決，應於收受送達後十日內向本院提出上訴書狀，其
未敘述上訴之理由者並得於提起上訴後十日內向本院補提理由書
（均須按他造當事人之人數附繕本）。
                                      書記官  黃文儀
中    華    民    國   100    年    3     月    14    日